【裁判字號】    89,上更(一),433
【裁判日期】    900620
【裁判案由】    常業重利等
【裁判全文】
台灣高等法院台中分院刑事判決                八十九年度上更(一)字第四三三號
    上  訴  人
    即  被  告  天○○
                亥○即楊文庸.
                辛○○
                申○○
                丑○○
                酉○○
                辰○○
右上訴人等因常業重利等案件，不服台灣台中地方法院八十六年度訴字第一二五九號
中華民國八十六年八月七日第一審判決（起訴案號：台灣台中地方法院檢察署八十六
年度偵字第一八五六七、九一五、三一二四號），提起上訴，經最高法院發回後，本
院判決如左：
      主  文
原判決關於天○○、亥○、辛○○、申○○、丑○○、酉○○、辰○○部分撤銷。
天○○、亥○、辛○○、申○○、丑○○、酉○○共同以乘他人急迫，貸以金錢，而
取得與原本顯不相當之重利為常業。天○○處有期徒刑壹年；亥○、辛○○、申○○
、丑○○、酉○○各處有期徒刑捌月。
辰○○幫助以乘他人急迫，貸以金錢，而取得與原本顯不相當之重利為常業，處有期
徒刑肆月，如易科罰金，以參佰元折算壹日。
附表三所示之物均沒收之。
      事  實
一、天○○（綽號豆干）於民國（下同）八十四年十二月間起，承租台中市○○路○
    段三七八號十樓之三及之五辦公室，經營地下錢莊，並先後有陳文祺（另案處理
    ）、黃鵬遠（五十七年三月十六日生，綽號平遠，八十五年五月加入，嗣於八十
    五年十二月十二日死亡，經原審判決不受理）、申○○（綽號阿鎮、八十五年六
    月下旬加入）、亥○（原名楊文庸，八十五年七月一日加入，以下稱楊文庸）、
    辛○○（綽號梁仔、八十五年八月中旬加入）、丑○○（綽號財明）、陳國崇（
    綽號宋仔，業已判決確定）、酉○○（綽號阿華）、施莉玲（當時使用「甲○○
    」之名，綽號阿君，八十五年七月一日受僱加入，業已判決確定），及綽號「阿
    炳」之已成年不詳姓名者加入，共同基於以乘他人急迫之際，貸放金錢獲取重利
    以為常業之犯意聯絡；自稱為「萬年石材公司」，而各任職經理等職位；借款資
    金則由天○○、楊文庸、辛○○、申○○、丑○○、陳國崇、酉○○、黃鵬遠、
    陳文祺等人出資及依比例分紅，施莉玲則係受僱領薪而為會計兼雜務；租金、水
    電、電話費用則由參與之人平均分攤，並以附表一所示之電話與借款人聯絡，並
    各自以在報紙上刊登借錢廣告之方式，從事招攬不特定人向其借款之業務；而以
    每新台幣（下同）十萬元本金，十天為一期，每期利息二萬元左右不等（因有無
    不動產等價值較高之擔保而不同），而以此方式取得與原本顯不相當之重利，計
    先後乘丁○○、卯○○、Ａ○○、宙○○、戌○○、林鳳英、張宴松、羅姓女子
    、廖碧惠、張慧麗、許光國（至日期、金額、接洽人等詳如附表二）及庚○○、
    地○○等，急需資金週轉之際，貸以金錢，並取得與原本顯不相當之重利，而以
    之為常業。辰○○則明知天○○等人係以貸放款項取得重利為常業，竟仍基於幫
    助之犯意，負責客戶電話之盜接與錄音，以瞭解客戶之情形，供天○○等人作為
    放款之參考。嗣於八十五年十月一日十七時許，經台灣台中地方法院檢察署檢察
    官簽發搜索票交台中縣警察局，在台中市○○路○段三七八號十樓之三及之五當
    場搜索查獲，並扣得天○○等人所有供犯罪所用、及因犯罪所得之如附表三所載
    之物，並另扣得天○○等所有如附表四、附表五所載之物。
二、案經台中縣警察局移送台灣台中地方法院檢察署檢察官偵查起訴。
      理  由
一、本院訊問上訴人即被告（以下稱被告）天○○、楊文庸、辛○○、申○○、丑○
    ○、酉○○、辰○○均七人時，渠等均否認有常業重利犯行。被告天○○於本院
    及原審審理時並辯稱：伊自八十五年七月間起，在前揭地點推銷小木屋，並非經
    營地下錢莊；伊將錢借給Ａ○○、丁○○等朋友，利息隨便借款人給付，並無重
    利情事；至於附表四編號一、二、三、五、六、七、八所載本票，係各該發票人
    向伊簽約預購小木屋之訂金，嗣後因未繼續履約，買賣不成，彼等亦不知去向，
    本票乃保存在伊處，並非向伊借款；附表四編號九所載發票人，其配偶林嘉坤為
    水電工程承包商人，曾向伊承包小木屋之水電工程，乃簽發該本票，係承作水電
    工程之保證本票，並非借款；附表四編號十發票人係砂石業者，伊係委由該發票
    人供應砂石，並先付予部分定金，但約定由該發票人簽發本票，作為履行供應砂
    石之保證，並非借貸關係；附表四編號十一之發票人與伊原本要合夥在盧山山上
    種菜，伊先付予定金，由該發票人簽發本票作為履行種菜合約之保證，並非借貸
    ；附表四編號十二、十三、十四發票人係由伊給付現金去購買汽車，該發票人收
    受後，開給本票交予伊作為保證，並非借貸云云。
    被告楊文庸、辛○○、申○○、丑○○、酉○○辯稱：彼等係參與推銷小木屋業
    務，並無借貸款項予人收取重利行為云云。被告辰○○辯稱：伊與酉○○係好朋
    友，係幫忙錄音並非受僱，未參與地下錢莊放款業務云云。
二、經查：
（一）被告天○○、楊文庸、辛○○、申○○、丑○○、酉○○、辰○○上開犯行，
      業據被告天○○、楊文庸、辛○○、申○○、辰○○及共犯施莉玲、陳文祺、
      黃鵬遠分別於警訊中供認不諱（見偵字第一八五六七號卷《以下稱偵卷》第十
      九頁至第四二頁）。再被告楊文庸在檢察官訊問時復供稱：「（在萬年石材公
      司任何職？）經理，負責人是天○○，我在八十五年七月一日左右去任職，沒
      有底薪，是採獎金制，我們公司是作放款及土地二胎抵押貸款，貸款本金是由
      我自己出，利息十萬元每十天二萬元，有抵押的話，為八千元，公司的租金、
      水電、電話由參與公司的人平均分擔，廣告費自己負擔。參與該公司的人有天
      ○○，辛○○、申○○、黃鵬遠、酉○○、丑○○、陳國崇‧‧‧」，「（你
      被扣到何物？）土地所有權狀一張，是戌○○向酉○○借的，我只是代收權狀
      ‧‧‧」；另被告天○○於同次檢察官訊問時，亦供稱：「（楊文庸剛才所說
      實在否？）實在」，「（你共放款給何人？）有借卯○○二百萬元，本息都未
      清償，借丁○○五萬元，本息都償還」；嗣後於同次訊問中，被告辛○○亦供
      稱：「（楊文庸、天○○所言對否？）對」（分見偵卷第一０一頁至第一０三
      頁正面）。另同案被告黃鵬遠，於同次檢察官訊問時，並亦供稱：「（有無做
      放款？）有，有借給一位姓羅的小姐‧‧‧，另外還借張宴松十七萬元，林鳳
      英五萬元‧‧‧」；同案被告施莉玲亦稱該公司之股東即為被告楊文庸所稱之
      人等語明確（分見偵卷第一０四頁反面至第一０五頁正面、反面）；供訊互核
      即屬相符。
（二）又雖被告辛○○於檢察官訊問時辯稱，其僅有借錢給天○○、陳文祺，係以朋
      友身分到公司等語；被告申○○辯稱：伊僅是與天○○等人一同泡茶，並沒有
      放款等語（見偵卷第一０三頁至第一０四頁）。且於檢察官訊問時，被告丑○
      ○稱伊沒有放款，伊不在場等語；被告酉○○供稱：「我不是股東，但我有幫
      忙該公司小木屋之銷售」（分見偵卷第一三０頁正面、偵卷第一０三頁正面）
      。然，依被告楊文庸、天○○，同案被告黃鵬遠、施莉玲上開供述；以及，辛
      ○○於上開檢察官訊問時，對於楊文庸、天○○之供述，亦確認為實在，僅否
      認渠本身有放款之行為；再，參照被告楊文庸於檢察官訊問時供稱該公司的租
      金、水電、電話係由參與公司的人平均分攤，而依扣案之現金收支簿（影本見
      本院卷第三二四頁至第三二九頁），其上明確記載有「豆干」、「喬治」、「
      梁」、「楊鎮」、「財明」、「華」分別支出現金以供購買便當、飲料之用，
      而於本院審理時，被告等亦坦言「豆干」等記載即為天○○、楊文庸、辛○○
      、申○○、丑○○、酉○○等人，是可見被告辛○○、丑○○、酉○○確有參
      與被告天○○等人之放款業務，渠上開辯解並不足採。
（三）另外，如事實欄所示之各被害人確有向被告等借款，亦有下列事證：
  １、丁○○部分：被害人丁○○於警局訊問時，指稱渠係看報紙廣告，向地下錢莊
      借款五萬元，並開出如附表二所示之支票等情明確（見偵卷第四五頁反面），
      核與被告天○○上開供述相符。
  ２、卯○○部分：被害人卯○○於警局訊問時，亦稱渠係向陳文琪借款二百萬，並
      開出支票，且陳文祺有要渠拿出土地權狀，並強迫渠寫一張保管條；且稱：當
      時陳文祺跟渠講說借款一百萬元以內，陳文祺可以處理，若超過一百萬，則要
      找幕後金主等情，且在被告當中渠尚認識被告天○○等語明確（見偵卷第四九
      頁反面至第五一頁正面）。另再參照被告天○○上開供述，及同案被告陳文祺
      於警局訊問之供述（見偵卷第二七頁反面），並尚有卯○○開具之保管條一紙
      ，於警方搜索時上開被告營業處所時扣得，足可稽考（即附表三編號十，影本
      見本院卷第三一頁，正本見偵卷第七二頁）。
  ３、Ａ○○部分：被害人Ａ○○於警局訊問時，指稱渠係看報紙廣告，向天○○借
      款，而以行動電話000000000號，向天○○約定時間地點，而交易內
      容則如附表二編號三、四，等情明確（見偵卷第四七頁至第四八頁），而被害
      人指稱之行動電話號碼，亦與扣案之天○○行動電話號碼相符（見附表一編號
      一），並有扣案之本票二紙足稽（影本見本院卷第四一頁）。至Ａ○○於本院
      前審時陳稱伊和天○○間之借貸沒有利息等語（見前審卷第一三二頁反面），
      當僅係迴護被告之詞。
  ４、宙○○部分：被害人宙○○於警局及檢察官訊問時，亦指述伊係看報紙廣告，
      向地下錢莊借款，係與一自稱「阿華」之人聯絡，且開立如附表二編號五之的
      支票三張，並以所有權狀質押等語（偵卷第四三頁反面、第四四頁、偵卷第一
      二五頁），並有被害人宙○○指認係被告酉○○借款予伊之口卡一紙足稽（見
      偵卷第六二頁）。
  ５、戌○○部分：被害人戌○○於警局、檢察官、本院前審訊問時，指述係向酉○
      ○、楊文庸借款，而交易內容詳如附表二編號六等情明確（見偵卷第五二、五
      三、第一二四頁，前審卷第一０一頁），核與被告天○○、楊文庸於警局訊問
      之供稱相符（見偵卷第二０頁反面、第二五頁）；此外，警方並於被告上開營
      業處所扣得之戌○○所有之國民身分證、本票、委託書、土地所有權狀、建築
      改良物所有權狀等物（影本見偵卷七八頁至八二頁），而經被害人領回，此復
      有贓物認領保管單一紙足稽（見偵卷第八五頁）。
  ６、林鳳英、張宴松、羅姓女子部分（詳見附表二編號七至九）：則據被告黃鵬遠
      於警局訊問（見偵卷第三五頁）及前開檢察官訊問時所供述甚明。
  ７、廖碧惠部分（詳見編表二編號十）：則據同案被告陳文祺於警局訊問時，所供
      述甚詳（見偵卷第二七頁反面）。
  ８、張慧麗、許光國部分（詳見附表二編號十一至十二）：則業由被告楊文庸於警
      局訊問及檢察官訊問時所自承（見偵卷第二四頁反面、一０二頁反面），而證
      人許光國於原審時證稱係私下跟楊文庸借的，利息一角云云，當僅為迴護被告
      等人之詞，並不足採。
  ９、庚○○部分：證人戊○○於本院調查時業已證稱：「《提示本院卷第二十九頁
      ，編號３身分證影本》，為何身分證影本會留在天○○等人處？）是我的身分
      證影本，當初我是速得利有限公司管理部經理，速得利公司沒有登記，公司負
      責人是庚○○，庚○○他擔任總經理，確實地址我忘記了。（在場的）我只認
      識一位，但忘了名字（即當庭指認天○○），在我們公司見過一、兩次面，因
      庚○○向外面的人調頭吋，外面的人到公司來辦手續，辦手續時，我們幹部都
      要背書，所以我的身分證影本才會在他們那裡」；「（問庚○○向被告天○○
      等人借多少？何時地？有無利息？如何計息？公司哪些人背書？）確實數字我
      忘記了，到我們公司辦手續，利息部分我不清楚，背書的人有丙○○，他是業
      務部經理‧‧‧」（見本院卷第一五六頁至第一五七頁）；而證人丙○○則證
      稱：庚○○曾跟伊提到乙○○此人，庚○○帶我到高雄看乙○○的房子等語，
      並稱：「（為何會開這張支票《提示本院卷第三十九頁，編號２１》）九萬元
      的票，當初我們員工的薪資時，庚○○說薪資發不出來，叫我開票，我不知道
      他拿這張票跟誰借（見本院卷第一五八頁至第一五九頁）。此外附有戊○○、
      丙○○、乙○○之身分證各一紙影本（影本見本院卷第二九頁）、經庚○○背
      書之丙○○簽發的支票一紙（影本見本院卷第三九頁），扣案足稽。而庚○○
      於本院調查時，固到庭證稱係戊○○負責調度錢財，渠不知情等語（見本院卷
      第二一四頁），但衡諸證人丙○○、戊○○上開證述，是仍足認庚○○當時確
      有以上開各物向天○○等人借款，且依戊○○上開供述，於借款當時係由天○
      ○到渠公司辦手續、並要渠公司幹部加以背書，故此一借貸並非庚○○與天○
      ○間私人基於情誼之借貸，亦屬自明。
  １０、地○○部分：證人地○○於本院審理時即證述：「（《提示本院卷第三十六
        頁，編號１１本票》，為何會簽開此本票？開給何人？）當初我有調錢，在
        文心路與大墩路口。時間很久我忘記了」，「我是看報紙借的。時間很久我
        忘記了」等語明確（見本院卷第一六二頁），並有扣票之本票一紙足稽（影
        本見本院卷第三六頁）。
  １１、綜上各節，復參照被告上開供述，故前揭被害人曾向被告天○○等人借款乙
        節，應足認定。
（四）此外，雖被告於本院審理時等辯稱：渠等係經營小本屋推銷云云；另外被告天
      ○○復提出「萬年企業股份有限公司國家林園渡假小木屋企劃報告書」（見偵
      卷第二０八頁、附卷證物）；且證人許光國雖於原審時證稱其有和被告天○○
      投資土地等語（見原審卷九０頁）。但是，依上開之說明；並且於警方搜索時
      ，尚扣得空白之「委託書」十紙，核其內容即與被害人戌○○於借款時所開具
      之「委託書」相同（見偵卷第八０頁）；並且，於原審八十六年七月十七日就
      此訊問被告時，被告天○○仍供稱：「（國家林園渡假小木屋蓋好否？）尚在
      規劃，還未出售，現有股東在做，其他被告並未參與，只是我請來幫忙銷售」
      等語，伊即已坦言在當時該小木屋即仍在規劃階段尚未出售，是其與被告等所
      辯渠等係為銷售小木屋方為出資云云相互矛盾，可謂甚明；更何況依扣案之現
      金收支簿記載，被告等於八十五年七月八日至同年九月三十日其間，皆持續出
      資以供在上開被告等被查獲地點之支出（影本見本院卷第三二四頁至第三二九
      頁），而此時被告等既非該小木屋計劃之規劃人員，亦無開始銷售，則被告等
      當時究是憑何維生？是故被告所辯實不足置信；此外，被告等亦未提出任何確
      實證據可資證明當時被告等確有銷售小木屋之行為。另，證人楊美、蔡朝憲
      於前審時雖分別證稱天○○自稱係做小木屋的，或稱只去過一、兩次，渠等業
      務員都是做推銷小木屋的（見前審卷第一六一頁，一七四頁），然此等應皆為
      其二人聽聞被告等所稱之詞，自不能作為有利被告之依據。是，可見則被告天
      ○○所謂銷售小木屋之計劃，或為作為掩飾渠等上開放款行為之用；或為被告
      天○○之其他計劃，而與本案無關，被告等此一辯解，殊不足採。
（五）另，被害人丁○○、卯○○、Ａ○○、宙○○、戌○○於警局訊問時，業已分
      別陳明渠等係當時急需用錢，方會向被告天○○借款（分見偵卷第四六頁正面
      、第五一頁正面、第四八頁反面、第四四頁正面、第五三頁正面）；再者，被
      告等收取之利息係以每十萬元本金，十天為一期，每期利息二萬元，如借債權
      人可提供抵押，利息則可較低乙節，業據被告楊文庸所陳明，已如前述；而被
      害人丁○○為被告等所收取之利息，或簽發超過本金金額甚多之票據各情，則
      分如據被害人於警局訊問時指述甚詳（見上揭筆錄），並如附表二所載。是如
      此記算，被告等收取之利息將達年息百分之七百以上，在如此苛重之利息下，
      衡情借款人若非迫於情勢無奈，豈有輕易答應之理。是故被告等係借款人急迫
      之際，貸以金錢，而取得與原本顯不相當之重利，亦屬昭然。
（六）又被告天○○、楊文庸、辛○○、申○○、丑○○、酉○○等人係結合成一如
      公司之組織，由天○○任所謂「總經理」，其餘出資之人任「經理」，並僱用
      施莉玲專人記帳，且又刊登廣告，向不特定人招攬放款業務各情，經被告等於
      警訊時坦承在卷，及被告楊文庸、天○○於檢察官訊時所供承（詳見上揭筆錄
      ）；並且，被告天○○、楊文庸、辛○○、申○○、丑○○、酉○○等又特別
製作「委託書」之制式表格（影本見本院卷二四頁），以供借款人填載等情觀
      之，可見渠等係反覆以貸放金錢，取得重利之犯行作為其活動目的，而為一職
      業性犯罪，並作為生活之資乙節，當足認定。因此被告天○○、楊文庸、辛○
      ○、申○○、丑○○、酉○○係以犯重利罪為常業乙節，亦可謂甚明。
（七）再被告辰○○，於警局訊問時亦已自承其明知天○○等人係經營錢莊，貸放金
      錢，取得重利，但仍為獲取報酬，依被告酉○○等之指示，盜接、盜錄握借款
      人電話，以掌握借款人行蹤等語（見偵卷第三八頁、第三九頁）；復於檢察官
      訊問時供稱：「是酉○○叫我到太平盜錄別人的電話，我錄好後要拿去給他，
      約十天前叫我錄的，共錄了五捲，我是從電話外錄來盜錄」（見偵卷第一０五
      頁），並另有扣案之錄音帶九捲足稽。但參諸被告楊文庸、天○○，於檢察官
      訊問時供稱之該公司出資為股東之人，並不包括被告辰○○，被告楊文庸尚稱
      並不認識辰○○（見偵卷第一０二頁），是可見被告辰○○僅係單純為獲取報
      酬，受被告酉○○之命，去盜錄借款人之電話，故被告當未為重利構成要件之
      行為，且並非以自己共同為常業重利犯罪之意思，為上開盜錄之行為。然被告
      辰○○係以幫助被告天○○犯常業重利罪之意思，而為上開行為，仍足認定。
（八）故被告七人所辯，並不足採，被告上開犯行，可以認定。
三、復按：
（一）核被告天○○、楊文庸、辛○○、申○○、丑○○、酉○○所為，係犯刑法第
      三百四十五條之常業重利罪；被告辰○○基於幫助之犯意，幫助被告天○○等
      盜錄借款人之電話，掌握借款人行蹤，係常業重利罪之幫助犯。
（二）被告天○○、楊文庸、辛○○、申○○、丑○○、酉○○等，與陳文祺、黃鵬
      遠、陳國崇、施莉玲、綽號「阿炳」者，就上開犯行，彼此間有犯意之聯絡及
      行為之分擔，為共同正犯。而被告辰○○係基於幫助之犯意而為之，爰依正犯
      之刑減輕之；又公訴意旨認辰○○亦為共同正犯，即有誤會，但其起訴事實同
      一，就此爰依法變更起訴法條。
（三）又公訴人就借款人庚○○部分，雖未據起訴，然與前揭論罪部分有實質上一論
      之關係，本院自應併予裁判。又公訴意旨認被告等與綽號「阿安」之人，亦成
      立共同正犯，惟此部分查無證據，是此部分尚有誤會。
四、此外：
（一）公訴意旨另以被告等尚有借款予下列之人，惟本院認為就此部分尚不能遽行認
      定，茲詳述如下：
  １、公訴意旨認為被告申○○於八十五年七月下旬，尚有借款十萬元予不詳姓名之
      男子的犯行（即起訴書附表三編號十三），係以被告申○○於警局訊問時所為
      之供述為論據，然依申○○此一供述，係稱其受被告天○○之託送錢到天○○
      指定之地方予對方，惟其就交易之內容無不知悉（見偵卷第三０頁反面），則
      此部分之事實是否構成重利罪，尚非無疑。
  ２、又公訴人認寅○○、李正義、楊漢銘曾向被告等人借款，係以扣案之寅○○身
      分證影本一紙，及寅○○為發票人之本票一紙，和另一紙李正義、楊漢銘共同
      簽發之本票為論據。然證人李正義於本院審理時證稱渠之身分證曾遺失，未曾
      簽開扣案之本票等語（見本院卷第二一一頁）；而證人寅○○於本院審理時亦
      已證稱伊在鴻基開發公司上班，而當時鴻基公司負責人午○○冒用李正義之名
      經營該公司（見本院卷第二四二頁）。而本院多次傳訊證人午○○，午○○皆
      未應傳到庭，又此部分事實，既與午○○本身是否涉有刑責相關，縱午○○到
      庭，渠是否會據實陳述，亦有疑問，故本院認亦無再行傳拘證人午○○之必要
      ，是此部分事實亦屬不能認定。
  ３、公訴意旨認被告等尚有借款予林品之、Ｂ○○、廖清發、楊耙貞、宇○○、林
      先生、黃○○、葉原三、楊依玲等人，係以被告天○○經警方扣得之記事本（
      即起訴書附表四編號六之帳冊其中一本），其上之記載為論據。然經本院核視
      該記事本（影本附於本院卷第三三０頁至第三四八頁），其中除記載電話部分
      外，雖有就上開「林品之」、「Ｂ○○」等名字下皆有如「林品之  9/10  10
      9/15 9  出10萬」的記載（影本見本院卷第三三七頁）；並且於「戌○○」名
      字下亦有「9/24 26 9/29 25 10/1 20 10/4 30 10/9 20」之類似的記載（影
      本見本院卷第三四八頁），又雖戌○○有向被告等人借款，已如上述，是故此
      一記載固有可能與被告天○○對外借貸之情相關。但是：
  （１）依戌○○於警局訊問時之指述，其係八十五年九月十日向被告楊文庸等借款
        ，並開立三張面額九十萬元之支票，票載發票日為同年九月二十二日，而於
        當日兌現，是可見被告於「戌○○」名字下之上揭記載，與戌○○和被告楊
        文庸等前揭交易之內容，尚無直接的關係。
  （２）況於被告天○○此一記事本中，於「申○○」、「楊文庸」名字下，亦有相
        似之記載（影本見本院卷第三四六頁）。
  （３）再，經本院查詢法務部戶役部連結作業系統，就上開人名，得以確定其住所
        者僅有「Ｂ○○」、「黃○○」、「宇○○」三人，而證人Ｂ○○於本院調
        查時，則證稱伊並未與被告等交易過等語（見本院卷第一六四頁），而黃○
        ○、宇○○經本院多次傳訊，亦未到庭作證，亦當無再行傳拘之必要。是本
        院認為衡諸上開各點，即不能以臆測方法遽行認定上開各人曾有向被告等人
        借款，及被告等人曾貸予渠等金錢，而取得重利各節。
  ３、公訴意旨另認壬○○、張茂峰、黃嘉明、賴玉芳、黃淑慧（起訴書誤載為未○
      ○）、林輝煌、蔡麗嬌、癸○○、己○○，及許光國除前述外，亦另曾開票向
      被告等人借款，無非係以扣案之以渠等為發票人之支票或本票為論據，然查：
  （１）證人張茂峰、林輝煌於前審時即已分別證述渠等與被告天○○間之借貸沒有
        利息等語明確（見前審卷第一三二頁反面、第一三三頁反面）。而證人玄○
        ○於本院審理時即證稱：係因承包被告天○○之工作，而簽開本票予被告天
        ○○擔保等語甚明；證人己○○則於本院審理時證稱係認識被告天○○，向
        天○○借錢，開本票作為擔保，並沒有利息等語（見本院卷第一六０頁、第
        二一一頁至第二一二頁）。證人癸○○則證稱：係借票予許光國使用，用以
        買土地，伊有投資等語（見本院卷第二四三頁至第二四四頁），核與證人許
        光國於原審時之證述相合（見原審卷第九十頁）。
  （２）再者，其他之發票人則因住所遷移或不明，本院亦無法再行傳訊，而被告天
        ○○上開所辯，雖無實據，然既無其他證據，是故上開發票人與被告天○○
        間何以會簽發票據，其交易內容為何各節，亦尚不能即行認定。
  ４、又丙○○、乙○○、戊○○部分，借款人既為庚○○，已如上述，渠等僅提供
      支票等為擔保，當亦不能認為渠等為借款人。
（二）公訴意旨上開部分之犯行，雖屬不能證明，但公訴人既認被告係涉犯常業重利
      罪，則此部分與前開論罪科刑之部分，即有實質上一罪之關係，是不另為無罪
      之諭知。
五、再者：
（一）公訴意旨另認被告天○○、楊文庸、辛○○、申○○、丑○○、酉○○、辰○
      ○另犯電信法第五十六條第一項之罪，惟查電信法第五十六條第一項之罪須以
      意圖為自己或第三人不法之利益為要件，本件上開被告僅係盜接錄音客戶之電
      話以瞭解客戶之情形作為放款之參考，尚難認為構成該罪。
（二）又公訴人並認被告等亦涉犯公司法第十九條第一項之罪嫌，惟按公司法第十九
      條之罪，係以公司之名義經營業務或為其他法律行為，為其構成要件。經查，
      被告天○○等如上所述，雖係自稱「萬年石材公司」，並有印製列有「萬年企
      業股份有限公司」之名的申○○、天○○名片。然被告等皆堅詞稱：渠等對外
      交易時，並未使用此一公司名稱。而證人即各借款人於偵審訊問時，亦未提及
      被告等有使用此一公司名稱，並且亦查無其他證據足資證明被告確有使用公司
      名義為法律行為，故亦不能遽行認定。
（三）然上開部分因公訴人認與常業重利罪有方法結果牽連關係，爰不另為無罪之諭
      知。
六、原審對於被告七人分以論罪科刑，固有相當之見地，然原審就上開理由欄第四項
    之人皆認定為借款人；就借款人庚○○部分則漏未認定；且就被告辰○○部分認
    為構成共同正犯，皆於法未合。故被告上訴意旨否認犯行，雖無理由，但原審既
    有如此違誤，即應有本院撤銷改判。本院認為：
（一）審酌上開被告等犯罪之動機、手段，及被告所為對於金融、社會秩序為害甚鉅
      ，以及被告等於本院審理時仍一再設詞卸責，並無任何具體悔過表現可供本院
      斟酌等一切情狀，分別量處如主文第二項、第三項所示之刑。
（二）再者，被告辰○○行為後，刑法第四十一條業經立法院通過修正為「犯最重本
      刑為五年以下有期徒刑以下之刑之罪，而受六個月以下有期徒期或拘役之宣告
      ，因身體、教育、職業、家庭之關係或其他正當事由，執行顯有困難者，得以
      一元以上三元以下折算一日，易科罰金。但確因不執行所宣告之刑，難收矯正
      之效，或難以維持法秩序者，不在此限」，並改列為同法第四十一條第一項（
      另增訂第二項：併合處罰之數罪，均有前項情形，其應執行之刑逾六月者，亦
      同）。並經總統於九十年一月十日公布，同年月十二日生效，本件自應依刑法
      第二條第一項前段規定，適用修正公布之新法，對被告辰○○諭知易科罰金之
      折算標準。
（三）再扣案之附表三之物，編號一至八為被告犯罪所用之物，且為被告等所有，業
      據被告等分別供承在卷；並且其中編號五，楊文庸所有之十九萬元，業經被告
      楊文庸於警訊中供承係要交給股東酉○○，作為地下錢莊週轉之用；編號六黃
      鵬遠所有之五萬五千元，亦經被告黃鵬遠於警局訊問時供稱係地下錢莊之週轉
      金（分見偵卷第二四頁反面、第三五頁反面）。而其中編號七之錄音機二台，
      雖被告辰○○供稱渠不能區分何者係渠盜錄之用，何者係在被告等公司所扣得
      者（見偵卷第三八頁反面、本院卷第八八頁），但經本院核視其有附有線路者
      ，當係被告辰○○用以盜錄者，故仍能加以區分。另編號九之保管條影本，則
      為被告犯罪所得之物，並為被告天○○等所有，亦已如上述。故應分依刑法第
      三十八條第一項第二款、第三款沒收之（詳見編表三所列）。
（四）至附表四之物，依現有事證，則尚不能證明為得沒收之物；附表五之示之票據
      ，其中或有為被告天○○等犯罪所得之物（如編號十一、二一至二三），但縱
      係如此，為讓被告天○○等仍能行使其於合法範圍內之民事請求權，故與其他
      票據，仍皆不諭知沒收，同此說明。
據上論斷，應依刑事訴訟法第三百六十九條第一項前段、第三百六十四條、第二百九
十九條第一項前段、第三百條，刑法第二條第一項前段、第二十八條、第三十條、第
三百四十五條、第四十一條第一項、第三十八條第一項第二款、第三款，罰金罰鍰提
高標準條例第一條前段、第二條，判決如主文。
本案經檢察官巳○○到庭執行職務。
中      華      民      國      九十       年     六     月    二十     日
                                  台灣高等法院台中分院刑事第八庭
                                        審判長法  官  羅  得  村
                                              法  官  陳  賢  慧
                                              法  官  林  輝  煌
右正本證明與原本無異。
如不服本判決應於收受送達後十日內向本院提出上訴書狀，其未敘述上訴之理由者並
得於提起上訴後十日內向本院補提理由書（均須按他造當事人之人數附繕本）。
                                              書記官  吳  宗  玲
中      華      民      國      九十       年     六     月   二十一    日
附錄論罪科刑法條：
刑法第三百四十五條
以犯前條之罪為常業者，處五年以下有期徒刑，得併科三千元以下罰金。
                                                                        Ｒ
附表一 ：
┌──┬──────────┬─────┐
│編號│ 行 動 電 話 號 碼  │ 使 用 人 │
├──┼──────────┼─────┤
│ 一 │○九○─五○九三三六│ 天○○  │
├──┼──────────┼─────┤
│ 二 │○九二─五○三七二一│ 楊文庸   │
├──┼──────────┼─────┤
│ 三 │○九二─五一三一四四│ 辛○○   │
├──┼──────────┼─────┤
│ 四 │○九○─三○○八二二│ 申○○   │
├──┼──────────┼─────┤
│ 五 │○九○─六三八六四六│ 丑○○   │
├──┼──────────┼─────┤
│ 六 │○九二─五六二九一八│ 酉○○   │
├──┼──────────┼─────┤
│ 七 │○九○─四五六四四八│ 陳國崇   │
├──┼──────────┼─────┤
│ 八 │○九○─五○八五○六│ 黃鵬遠   │
├──┼──────────┼─────┤
│ 九 │○九○─五三二八○四│ 陳文祺   │
├──┼──────────┼─────┤
│ 十 │○九○─五○九三三五│ 阿炳     │
└──┴──────────┴─────┘
附表二：
編號 借款人 日期及地點 所借金額 期間 償還利息 接洽人 備             註
                       （新台幣）    （新台幣）
一   丁○○ 八十四年十 五萬元   十天 一萬五千 天○○ 簽發台中巿第八信用
            二月底，在               元              合作社面額各新台幣
            台中市文心                               （下同）六萬五千元
            路「巨人保                               之支票二張質押。
            齡球館」內
二   卯○○ 八十五年二 二百萬   約三 利息一百 陳文祺 １簽發四信北台中分
            月八日，在 元       個月 七十萬元 天○○ 社面額二百四十五萬
            台中市明智               。              元支票一張及坐落台
            街三十四號                               南縣六甲鄉○○段六
                                                     八之一二七、一二八
                                                     、一○四等三筆土地
                                                     所有權狀質押。
                                                     ２八十五年二月十七
                                                     日還利息四十五萬元
                                                     ，同月月底償還利息
                        卅萬元，同年三月初
                                                     還利息卅萬元，三月
                                                     中還利息六十五萬元
                                                     。
                                                     ３因無法償還，於同
                                                     年四月底，將上開土
                                                     地三筆（值約六百萬
                                                     元）讓與抵債。
三   Ａ○○ 八十五年三 二十一   十五 七萬元   天○○ 簽發面額二十八萬元
            月十六日中 萬元     天                   本票一張、身份證影
            午十二時三                               本一張質押。
            十分許，在
            台中縣烏日
            鄉明道中學
            大門口前
四   同  右 同年九月二 八萬五   十三 二萬元   天○○ 簽發面額十萬五千元
            十日十九時 千元     天                   本票一張質押
            許，在同右
            地點
五   宙○○ 同年九月十 六十萬   十五 二十七   酉○○ 簽發太平市農會面額
            日十四時， 元       天   萬元            各二十萬元、四十萬
            在台中公園                               元、二十七萬元之支
            路邊                                     票三張及坐落太平市
                                                     東村路三二之二一號
                                                     土地與房屋所有權狀
                                                     質押。
六   戌○○ 同年九月十 七十萬   十天 二十萬   楊文庸 簽發台中企銀溪湖分
            三日，在彰 元            元       酉○○ 行面額共計九十萬元
            化縣溪湖鎮                               之支票三張、本票一
            員鹿路二段                               張及坐落彰化縣溪湖
            三八三巷廿                               鎮○○段一○三八之
            九號                                     三號土地及建物所有
                                                     權狀質押。
七   林鳳英 不      詳 五萬元   十天 一萬元   黃鵬遠
八   張宴松 同年八月初 十七萬   十天 三萬四   黃鵬遠
                       元            千元
九   羅姓女 同年八月中 五萬元   十天 一萬元   黃鵬遠
     子     旬，在台中
            市美術館前
十   廖碧惠 同年七月間 八萬元   七日 二萬五   陳文祺 簽發華銀十萬五千元
            ，在台中市               千元            支票一張質押。
            民權路與台
            中港路口
十一 張慧麗 不詳       六萬元   十五 三萬元   楊文庸 簽發面額九萬元本票
                                天                   一張及身份證一張質
                                                     押。
十二 許光國 不詳       十七萬   十天 三萬四   楊文庸
                       元            千元
附表三：
編號  扣押物品名稱   數量  備                       註    扣收依據法條
一    空白商業本票   九本                                 刑法第三十八條
                                                          第一項第二款
二    空白委託書     十張  影本見本院卷第二四頁           同上
三 錄音帶         九捲                                 同上
四    現金收支簿     一本  影本見本院卷第三二四頁以下，   同上
                           即起訴書附表四Ａ編號六之帳冊
                           之一
五    現金十九萬元         為楊文庸所有                   同上
六    現金五萬五千元       為黃鵬遠所有                   同上
七    錄音機         二台  其上附有線路者                 同上
八    行動電話       六支  即附表一編號一至六者           同上
九    保管書影本     一張  立書人為卯○○                 刑法第三十八條
                                                          第一項第三款
附表四：
編號  扣押物品名稱        數    量  備                                註
一    支票送款簿            二本    影本見本院卷第二三頁、第二四頁。
二    商業銀行送款簿存根    六張
三    記事本                一本    影本見本院卷第三三０頁以下，亦為起訴書
                                    所稱帳冊之一
四    名片                  三盒    分別係天○○、申○○及丑○○
五    錄音機     一台    其上未附有線路者
六    代收票據記錄簿        一本    影本見本院卷第二七頁
七    現金三萬八千零五十元          為陳文琪所有
八    現金二萬零七百元              為申○○所有
附表五：
┌─┬──┬───┬────┬───────┬─────┬─────┬─────┐
│編│票據│發票人│付 款 人│票  據  號  碼│  面  額  │  發票日  │  到期日  │
│號│種類│      │        │              │（新台幣）│          │          │
├─┼──┼───┼────┼───────┼─────┼─────┼─────┤
│一│本票│李正義│        │0000000│廿四萬二千│八十五年  │八十五年  │
│  │    │楊漢銘│        │              │五百元    │六月三日  │六月十二日│
├─┼──┼───┼────┼───────┼─────┼─────┼─────┤
│二│本票│鴻基開│        │○八五○八七  │卅萬元    │八十五年  │未載      │
│  │    │發有限│        │              │          │七月廿四日│          │
│  │    │公司  │        │              │          │   │          │
│  │    │李正義│        │              │          │          │          │
├─┼──┼───┼────┼───────┼─────┼─────┼─────┤
│三│本票│鴻基開│        │0000000│卅八萬元  │八十五年  │未載      │
│  │    │發有限│        │              │          │七月廿四日│          │
│  │    │公司  │        │              │          │          │          │
│  │    │寅○○│        │              │          │          │          │
├─┼──┼───┼────┼───────┼─────┼─────┼─────┤
│四│本票│許光國│        │0000000│一百八十萬│八十五年  │八十五年  │
│  │    │      │        │              │元        │四月五日  │四月十四日│
├─┼──┼───┼────┼───────┼─────┼─────┼─────┤
│五│本票│張茂峰│        │○八五○八八  │八萬元    │八十五年  │八十五年  │
│  │    │      │        │              │          │七月卅日  │八月五日  │
├─┼──┼───┼────┼───────┼─────┼─────┼─────┤
│六│本票│壬○○│        │0000000│九十萬元  │八十五年  │八十五年  │
│  │    │      │        │              │          │八月一日  │八月廿二日│
├─┼──┼───┼────┼───────┼─────┼─────┼─────┤
│七│本票│黃嘉明│        │0000000│廿萬元    │八十五年  │未載      │
│  │    │      │        │              │          │八月十五日│          │
├─┼──┼───┼────┼───────┼─────┼─────┼─────┤
│八│本票│賴玉芳│        │二三三五一    │廿四萬元  │八十四年  │八十四年  │
│  │    │      │        │              │          │十月廿五日│十一月三日│
├─┼──┼───┼────┼───────┼─────┼─────┼─────┤
│九│本票│未○○│        │○九一四七七  │一百四十萬│八十四年  │未載      │
│  │    │      │        │              │元        │一月十三日│          │
├─┼──┼───┼────┼───────┼─────┼─────┼─────┤
│十│本票│林輝煌│        │○二三三五三  │六十七萬元│八十四年  │八十五年  │
│  │    │蔡麗嬌│        │              │          │十一月七日│一月七日  │
├─┼──┼───┼────┼───────┼─────┼─────┼─────┤
│十│本票│地○○│        │0000000│十五萬元  │八十四年  │八十四年  │
│一│    │      │        │八            │          │八月廿三日│九月十五日│
├─┼──┼───┼────┼───────┼─────┼─────┼─────┤
│十│本票│己○○│        │0000000│五十四萬元│八十四年  │八十四年  │
│二│    │      │        │二            │          │九月十五日│九月廿九日│
├─┼──┼───┼────┼───────┼─────┼─────┼─────┤
│十│本票│己○○│        │0000000│廿九萬元  │八十四年  │八十四年  │
│三│    │      │        │五            │          │九月廿九日│十月十四日│
├─┼──┼───┼────┼───────┼─────┼─────┼─────┤
│十│本票│己○○│        │四八一九二四  │四十八萬元│八十四年  │八十四年  │
│四│    │      │        │              │          │十月十一日│十月廿日  │
├─┼──┼───┼────┼───────┼─────┼─────┼─────┤
│十│本票│許光國│        │○五六三○八  │二百廿二萬│八十五年  │八十五年  │
│五│    │子○○│        │              │五千元    │八月四日  │九月十六日│
├─┼──┼───┼────┼───────┼─────┼─────┼─────┤
│十│本票│許光國│        │○五六三○六  │二百五十九│八十五年  │八十五年  │
│六│    │子○○│        │              │萬元      │八月四日  │九月十六日│
├─┼──┼───┼────┼───────┼─────┼─────┼─────┤
│十│本票│許光國│        │○五六三○四  │四百零五萬│八十五年  │八十五年  │
│七│    │子○○│        │              │元        │八月四日  │九月十六日│
├─┼──┼───┼────┼───────┼─────┼─────┼─────┤
│十│本票│許光國│        │○五六三一○  │二百十二萬│八十五年  │八十五年  │
│八│    │子○○│        │              │五千元    │八月四日  │九月十六日│
├─┼──┼───┼────┼───────┼─────┼─────┼─────┤
│十│本票│許光國│        │○五六三○七  │二百六十八│八十五年  │八十五年  │
│九│    │子○○│        │              │萬元      │八月四日  │九月十六日│
│  │    │      │        │              │          │          │          │
├─┼──┼───┼────┼───────┼─────┼─────┼─────┤
│廿│本票│許光國│        │○五六三○五  │一百七十三│八十五年  │八十五年  │
│  │    │子○○│        │              │萬元      │八月四日  │九月十六日│
├─┼──┼───┼────┼───────┼─────┼─────┼─────┤
│廿│支票│丙○○│台中巿第│二五二四九○  │九萬元    │八十五年  │          │
│一│    │      │九信用合│              │          │二月廿三日│          │
│  │    │      │作社    │              │          │          │          │
├─┼──┼───┼────┼───────┼─────┼─────┼─────┤
│廿│本票│Ａ○○│        │0000000│十萬五千元│八十五年  │八十五年  │
│二│    │      │        │              │          │九月廿日  │十月三日  │
├─┼──┼───┼────┼───────┼─────┼─────┼─────┤
│廿│本票│Ａ○○│        │○二三三七二  │廿八萬元  │八十五年  │八十五年  │
│三│    │      │        │              │          │三月十六日│三月十八日│
│  │    │      │        │              │          │          │十八日    │
├─┼──┼───┼────┼───────┼─────┼─────┼─────┤
│廿│支票│癸○○│台灣省合│八四八七六    │一百萬元  │八十五年  │          │
│四│    │      │作金庫北│              │          │九月五日  │          │
│  │    │      │屯支庫  │              │          │          │   │
├─┼──┼───┼────┼───────┼─────┼─────┼─────┤
│廿│支票│癸○○│台灣省合│七六二九四    │二百廿二萬│八十五年  │          │
│五│    │      │作金庫北│              │五千元    │九月十六日│          │
│  │    │      │屯支庫  │              │          │          │          │
├─┼──┼───┼────┼───────┼─────┼─────┼─────┤
│廿│支票│癸○○│台灣省合│七六二九一    │二百五十九│八十五年  │          │
│六│    │      │作金庫北│              │萬元      │九月十六日│          │
│  │    │      │屯支庫  │              │          │          │          │
├─┼──┼───┼────┼───────┼─────┼─────┼─────┤
│廿│支票│癸○○│台灣省合│七六二九二    │二百六十八│八十五年  │          │
│七│    │      │作金庫北│              │萬元      │九月十六日│          │
│  │    │      │屯支庫  │              │          │          │          │
├─┼──┼───┼────┼───────┼─────┼─────┼─────┤
│廿│支票│癸○○│台灣省合│七六二九○    │一百七十三│八十五年  │          │
│八│    │      │作金庫北│              │萬元      │九月十六日│          │
│  │    │      │屯支庫  │              │          │          │          │
├─┼──┼───┼────┼───────┼─────┼─────┼─────┤
│廿│支票│癸○○│台灣省合│七六三○○    │二百十二萬│八十五年  │          │
│九│    │      │作金庫北│              │五千元    │九月十六日│          │
│  │    │      │屯支庫  │              │          │          │          │
├─┼──┼───┼────┼───────┼─────┼─────┼─────┤
│卅│支票│癸○○│台灣省合│七六二八七    │四百零五萬│八十五年  │          │
│  │    │      │作金庫北│              │元        │九月十六日│          │
│  │    │      │屯支庫  │              │          │          │          │
└─┴──┴───┴────┴───────┴─────┴─────┴─────┘


司法院資訊處製作；財團法人民間司法改革基金會備份。
